【裁判字號】    97,訴,4537
【裁判日期】    980227
【裁判案由】    偽造文書等
【裁判全文】
臺灣板橋地方法院刑事判決              97年度訴字第4537號
公  訴  人  臺灣板橋地方法院檢察署檢察官
被      告  甲○○
                      號
上列被告因偽造文書等案件，經檢察官提起公訴（97年度偵緝字
第2256號），本院判決如下：
    主  文
甲○○犯詐欺罪，處有期徒刑拾月，減為有期徒刑伍月，如易科
罰金，以銀元參佰元即新臺幣玖佰元折算壹日。又犯行使偽造私
文書罪，處有期徒刑陸月，減為有期徒刑參月，如易科罰金，以
銀元參佰元即新臺幣玖佰元折算壹日。應執行有期徒刑陸月，如
易科罰金，以銀元參佰元即新臺幣玖佰元折算壹日。
緩刑肆年。
    事  實
一、甲○○意圖為自己不法所有，利用丙○○○年事較高思慮上
    較為欠缺周延，於民國（下同）93年9 、10月間，在其位於
    臺北縣鶯歌鎮○○○路230 巷11弄1 衖4 號住處，以招募參
    加新光人壽（起訴誤植國泰人壽）保險為由，向丙○○○佯
    稱僅需繳納新臺幣（下同）30萬元保險費，6 年後可領回60
    萬元，致丙○○○不疑有他，交付現金30萬元予甲○○，惟
    甲○○並未實際為丙○○○投保，訛取上揭現金得手後，將
    之供其所任職保險公司本人業績，嗣甲○○則以丙○○○年
    齡太大為由，向丙○○○表示無法投保，表示會想辦法以其
    子名義投保惟遭丙○○○所拒並要求還款，然甲○○仍藉詞
    推託拒不返還，丙○○○始知受騙。復於95年5 月間某日，
    甲○○另向丙○○○佯稱得以其孫子張蔡毓之名義向新光人
    壽保險公司投保，惟需再給付6 萬元保費，嗣於95年5 月30
    日約同丙○○○前往鶯歌二橋郵局，詎甲○○竟趁丙○○○
    不識字，而將其郵局存摺、印章交付甲○○代為提款之際，
    竟基於為自己不法所有及偽造文書之犯意，除領取原來約定
    之6 萬元現金外，未經丙○○○同意，盜蓋丙○○○印章之
    印文於其另行製作之提領10萬元之郵政存簿儲金提款單上，
    持向郵局人員提領10萬元，致該郵局人員陷於錯誤，而交付
    10萬元予甲○○，足以生損害於丙○○○及郵局辦理提款業
    務之正確性。嗣丙○○○發覺其郵局存摺除約定之6 萬元外
    ，竟遭盜領10萬元，事後向甲○○查證，方知其僅以張蔡毓
    名義投保並僅繳納保費6 萬元，始知被騙。
二、案經丙○○○訴由臺灣板橋地方法院檢察署檢察官偵查起訴
    。
    理  由
一、證據能力之說明：
    按被告以外之人於審判外之言詞或書面陳述，除法律有規定
    者外，不得作為證據，刑事訴訟法第159 條第1 項固定有明
    文。惟被告以外之人於審判外之陳述，雖不符同法第159 條
    之1 至之4 之規定，而經當事人於審判程序同意作為證據，
    法院審酌該言詞陳述或書面陳述作成時之情況，認為適當者
    ，亦得為證據；當事人、代理人或辯護人於法院調查證據時
    ，知有第159 條第1 項不得為證據之情形，而未於言詞辯論
    終結前聲明異議者，視為有前項之同意，此觀同法第159 條
    之5 規定甚明。查本件被告、檢察官於本院程序中均未就證
    據能力提出爭執，且迄於言詞辯論終結前，亦未就本院所調
    查之證據主張有刑事訴訟法第159 條第1 項不得為證據之情
    形，應認均已同意得作為本案之證據。從而，下述證據材料
    縱有屬傳聞證據，或且不符刑事訴訟法第159 條之1 至之4
    之規定者，經本院審酌各該證據資料作成時之一切客觀情況
    ，認無不適當之情事，均認有證據能力，合先敘明。
二、本案犯罪事實之認定：
(一)、訊據被告甲○○固坦承有於上述時、地由告訴人處取得各該
    款項之事實不諱，然仍陳稱並非一開始就有詐欺之意思。經
    查：公訴所指上述犯行，業據告訴人丙○○○迭於偵查中證
    述在卷，核與被告所陳其取得之30萬元，其後係作為其子投
    保新光人壽之保險暨以其子之名義購買各該投資型保單各15
    萬元，並未為告訴人投保，且該另訛取之10萬元則係作為軋
    票之用等情明確（見本院98年2 月20日審判筆錄）者，互核
    相符。
(二)、而被告於偵查中亦坦認有自告訴人丙○○○處收受30萬元，
    惟辯稱該30萬元係向告訴人借款；另坦承有因自己軋票不過
    ，故自行自告訴人郵局帳戶領出10萬元等情，核與其於本院
    所為供述相符；又被告於案發後允諾償還告訴人54萬元，然
    僅償付2 萬元後，即拒不返還，此稽之被告提出切結影本、
    臺北縣鶯歌鎮調解委員會調解書等文書，亦可確悉被告係以
    該訛詐方式以為其所任職保險公司保險業績之用，並無疑問
    。另被告所取自告訴人郵局之款項情事，亦有告訴人之鶯歌
    二橋郵局交易清單、郵局存簿儲金提款單影本2 紙附卷可查
    。是被告佯以欲為告訴人辦理保險，致告訴人先後同意交付
    系爭款項，然竟僅以被告之孫張蔡毓之投保，並僅繳納保費
    6 萬元，有切結書影本、聲明書影本、新光人壽保險股份有
    限公司函文、張蔡毓要保書、投保說明表、國泰人壽保險股
    份有限公司函文各1 件在卷可佐；況究析被告所陳係向告訴
    人借款部分，然核其所提各該切結文件，均係於本件案發多
    時後，由被告自行所為製作，核與借款之一般常情難謂相合
    ，所陳難謂可採。
(三)、因據上述，如上被告所陳，要無所據。是本案事實清礎，證
    據確實充分，被告犯罪行為，可以被認定，應予以定罪處罰
    。
三、本案法律之適用：
(一)、刑法94年2 月2 日修正公布，95年7 月1 日施行，該修正與
    本案有關者之第2 條、第33條第5 款、第41條第1 項、第55
    條暨第56條等規定，已經修正或廢止。是查本件被告行為後
    ，法律已變更，因按「行為後法律有變更者，適用行為時之
    法律，但行為後之法律有利於行為人者，適用最有利於行為
    人之法律」，修正後刑法第2 條第1 項定有明文。此條規定
    係規範行為後法律變更所生新舊法比較適用之準據法，本身
    不生新舊法比較問題，於新法施行後，應一律適用新法第2
    條第1 項規定，為「從舊從輕」比較，先予敘明。
(二)、按比較新舊法適用時，應就罪刑有關之共犯、未遂犯、想像
    競合犯、牽連犯、連續犯、結合犯，及累犯加重、自首減輕
    暨其他法定原因等一切情形，綜合全部罪刑結果為比較適用
    ，茲就本件有關新、舊法比較適用，說明如下：
１、修正刑法自95年7 月1 日施行，修正前，刑法分則編有關罰
    金刑貨幣單位以銀元為計算標準；依刑法分則編應處罰金者
    ，應適用罰金罰鍰提高標準條例第1 條、第4 條規定，亦即
    應按各該具體條文制定或修正時間先後，定其提高倍數。惟
    被告行為後，刑法施行法增訂第1 條之1 ，於95年6 月14日
    公布，同年7 月1 日起施行，該條規定：「中華民國94年1
    月7 日刑法修正施行後，刑法分則編所定罰金貨幣單位為新
    臺幣。94年1 月7 日刑法修正時，刑法分則編未修正條文定
    有罰金者，自94年1 月7 日刑法修正施行後，就其所定數額
    提高為30倍。但72年6 月26日至94年1 月7 日新增或修正之
    條文，就其所定數額提高為3 倍」。亦即自95年7 月1 日起
    ，刑法分則編所定罰金之貨幣單位，由原來之銀元改為新臺
    幣；且94年1 月7 日刑法修正時，刑法分則編未修正之條文
    定有罰金者，自95年7 月1 日起，有關罰金之數額提高為30
    倍。查刑法第339 條第1 項自24年7 月1 日施行後即未再修
    正；依上述增訂刑法施行法第1 條之1 之規定，其罰金以新
    臺幣為單位，數額應各提高30倍。此規定因屬前揭罰金罰鍰
    提高標準條例第1 條但書所稱之「法律已依一定比率規定罰
    金或罰鍰之數額或倍數」，自應優先適用。另修正後刑法第
    33條第5 款亦已將罰金刑調整為新臺幣1,000 元以上，以百
    元計算，故依前述標準換算後，刑法第339 條第1 項之罪，
    其罰金刑度部分已變更為新臺幣1,000 元以上、30,000元以
    下，然依被告行為時之刑罰法律，即罰金罰鍰提高標準條例
    第1 條前段及修正前刑法第33條第5 款規定罰金最低額銀元
    1 元計算，刑法第339 條第1 項之罪，罰金刑最低額皆為銀
    元1 元，若換算為新臺幣，最高額雖與新法同為新臺幣30,0
    00元，然最低額僅為新臺幣3 元。因此，本件比較上述修正
    前、後刑罰法律，自以被告行為時關於科處罰金刑之法律較
    有利於被告。
２、刑法第41條第1 項前段，關於易科罰金之折算標準，95年7
    月1 日起施行之新刑法修正：「犯最重本刑為5 年以下有期
    徒刑以下之刑之罪，而受6 個月以下有期徒刑或拘役之宣告
    者，得以新臺幣1 千元、2 千元或3 千元折算1 日，易科罰
    金」，修正前同條項（「得以銀元1 元以上3 元以下折算1
    日，易科罰金」）及修正前罰金罰鍰提高標準條例第2 條（
    現已刪除）規定，就其原定數額提高為100 倍折算1 日，係
    以銀元100 元至300 元折算1 日，經換算為新臺幣幣值後，
    以新臺幣300 元至900 元折算1 日。是比較修正前後易科罰
    金之折算標準，以行為時即修正前規定，較有利於被告。
３、刑法第55條後段關於牽連犯之規定於同上時日刪除，於該規
    定刪除後，除法理上合於接續犯、包括一罪之情形仍可認為
    係構成單一犯罪而以一罪論外，其於數犯罪行為之情形，即
    應依刑法第50條、第51條規定予以分論併罰。經依刑法第2
    條第1 項比較新、舊法之結果，並無適用行為後之新法較有
    利於被告之情形，自應適用行為時即修正前刑法第55條牽連
    犯之規定。
４、修正後刑法第51條第5 款規定，合併執行所定執行刑不得超
    過30年（即由20年修正為30年），是適用修正前之刑法為定
    其應執行刑，為有利於被告。因之，關於定應執行刑部分，
    應以適用修正前之規定為有利於被告。
５、經綜合比較如上所述新舊法結果，應以修正前之刑法各該規
    定對被告為有利，自應整體依刑法第2 條第1 項前段規定，
    適用行為時之修正前刑法之相關規定予以論處。
(三)、核被告甲○○所為，係犯刑法第216 條、第210 條之行使偽
    造私文書罪，及同法第339 條第1 項之詐欺罪；被告所犯盜
    用印文行為，為偽造私文書之部分行為，不另論罪，又被告
    所犯偽造私文書之低度行為，為行使偽造私文書之高度行為
    所吸收，僅應論以行使偽造私文書罪。被告所犯2 次詐欺犯
    行，時間相隔1 年餘【即93年9 、10月間與95年5 月30日間
    】，顯係另行起意，為數罪，應予以分論併罰。又其於95年
    5 月30日所為行使偽造私文書、詐欺取財罪間，有方法、結
    果之牽連關係，應依修正前刑法第55條後段規定，從一重之
    行使偽造私文書一罪論處；被告所犯如上之詐欺罪暨與從一
    重處斷結果之行使偽造私文書罪，犯意個別，行為互殊，為
    數罪，應予分論併罰。爰審酌被告素行非惡（詳參本院98年
    2 月20日言詞辯論終結期日查悉之臺灣高等法院被告前案紀
    錄表），而被告利用告訴人年事已高、思慮較欠周延，訛取
    告訴人僅有存款，事後復假意允諾還款調解成立迄未履行多
    方推託等之犯罪動機、目的、手段、方式及所為訛詐行為致
    使被害人損害之程度，並衡酌被告於偵審程序進行時之犯罪
    後態度等一切情狀，酌情分別量處如主文所示之刑。另被告
    所為本件犯罪時間均係在96年4 月24日以前，且無中華民國
    九十六年罪犯減刑條例所列不予減刑之情形，應依同上條例
    第2條 第1 項第3 款規定，就其所受各該宣告之有期徒刑減
    其宣告刑1/2 如主文所示，並依同上條例第9 條規定諭知易
    科罰金折算標準，以及定其應執行刑，並諭知易科罰金之折
    算標準。
(四)、末按犯罪在刑法新法施行前，於新法施行後之緩刑之宣告，
    應適用新法第74條之規定。亦即，就緩刑之宣告，係依裁判
    時之情狀為其考量標準，此部分應逕依裁判時之法律為適用
    基準，毋庸為新舊法之比較。查被告前未曾因故意犯罪受有
    期徒刑以上刑之宣告，有上揭被告前案紀錄表附卷可稽，其
    犯後雖與告訴人達成和解（見卷附調解書）然尚未清償，而
    告訴人於本院98年2 月20日審理期日時亦表明只要被告還錢
    即可等在卷，並於最後一次準備程序迄至審理期日之間，已
    有還款1 萬元，際此社會大環境下，容或可認其應已有絲絲
    悔悟，是被告因本件所罹刑責，經此偵審科刑程序之後，信
    其應無再犯之虞慮，本院因認對其所受宣告之刑，非以執行
    其所受宣告之刑罰為唯一之必要，爰依刑法第74條第1 項第
    1 款規定，宣告緩刑4 年，以勵自新。至被告於郵局提款單
    上盜蓋之「丙○○○」之印文，並非偽造之署押，毋庸宣告
    沒收，起訴求為宣告沒收，容或誤會。至上開偽造之郵局提
    款單，雖為被告犯罪所用之物，然業經提出於該管郵局為該
    管列檔存查之文件材料，為該管業務上持有之物件，非被告
    所有，亦毋庸為沒收之宣告，附帶說明。
據上論斷，應依刑事訴訟法第299 條第1 項前段，刑法第2 條第
1 項前段、第216 條、第210 條、第339 條第1 項，修正前刑法
第55條後段、第41條第1 項前段、第51條第5 款，刑法第74條第
1項 第1 款，中華民國九十六年罪犯減刑條例第2 條第1 項、第
7條 、第9 條，廢止前罰金罰鍰提高標準條例第2 條，中華民國
九十六年罪犯減刑條例第2 條第1 項、第7 條、第9 條，現行法
規所定貨幣單位折算新臺幣條例第2 條，判決如主文。
本案由檢察官乙○○提起公訴，經檢察官靳開聖到庭執行職務。
中    華    民    國    98    年    2     月    27    日
                  刑事第4 庭審判長法  官  潘長生
                                  法  官  謝梨敏
                                  法  官  黎錦福
上列正本證明與原本無異。
如不服本判決，應於判決送達後10日內敘明上訴理由，向本院提
出上訴狀（須附繕本），上訴於臺灣高等法院。
                                  書記官  蔡麗春
中    華    民    國    98    年    2     月    27    日
附錄本案論罪科刑法條全文：
中華民國刑法第210條
（偽造變造私文書罪）
偽造、變造私文書，足以生損害於公眾或他人者，處5 年以下有
期徒刑。
中華民國刑法第216條
（行使偽造變造或登載不實之文書罪）
行使第210 條至第215 條之文書者，依偽造、變造文書或登載不
實事項或使登載不實事項之規定處斷。
中華民國刑法第339條
（普通詐欺罪）
意圖為自己或第三人不法之所有，以詐術使人將本人或第三人之
物交付者，處5 年以下有期徒刑、拘役或科或併科1 千元以下罰
金。
以前項方法得財產上不法之利益或使第三人得之者，亦同。
前二項之未遂犯罰之。


司法院資訊處製作；財團法人民間司法改革基金會備份。
